【裁判字號】    89,上訴,721
【裁判日期】    890419
【裁判案由】    山坡地保育利用條例等
【裁判全文】
臺灣高等法院刑事判決                  八十九年度上訴字第七二一號
    上  訴  人  臺灣基隆地方法院檢察署檢察官
    上  訴  人
    即  被  告  丙○○
                乙○○
    右  一  人
    選任辯護人  連阿長
    被      告  甲○○
右列上訴人因被告違反山坡地保育利用條例等案件，不服臺灣基隆地方法院八十八年
度訴字第三四０號，中華民國八十八年十二月二十九日第一審判決（起訴案號：臺灣
基隆地方法院檢察署八十八年度偵字第二二六四、二二六五號）提起上訴，本院判決
如左：
    主      文
上訴駁回。
    事      實
一乙○○於民國七十七年間因過失致死案件，經法院判處有期徒刑六月，如易科罰
    金以三百元折算一日確定，並於七十七年七月二十日易科罰金執行完畢，竟仍不
    知悔改，與其胞弟丙○○均明知坐落台北縣瑞芳鎮○○○段第二十二之三地號、
    第一一七地號、第一一八地號、第一八０地號、第一二０地號等土地分別係台灣
    電力股份有限公司及中華民國所有之土地，而上開公有及他人之土地均業經行政
    院核定及台灣省政府公告劃定為山坡地範圍，竟分別基於意圖為自己不法之利益
    ，乙○○自八十年間起至八十一年止 (起訴書誤繕為自七十九年間起，逕予更正
     )，基於概括之犯意未經許可，連續擅自在前開屬於國有及台灣電力股份有限公
    司所有如附圖編號Ａ、Ｂ、Ｃ、Ｄ、Ｅ、Ｆ、Ｇ、Ｈ所示之山坡地上設置水泥空
    地，面積合計達五百零二平方公尺、附圖編號Ｉ所示之國有土地上設置花圃，面
    積為二十七平方公尺及附圖編號Ｊ、Ｋ所示之國有土地上搭蓋門牌號碼台北縣瑞
    芳鎮○○路三八號之建物，面積為一百五十七平方公尺。丙○○則於八十三年間
    未經許可，擅自在前開屬國有如附圖編號Ｑ、Ｒ所示之土地上設置水池、花圃，
    面積共計為一百三十一平方公尺。嗣於八十七年十月間因他人向法務部提出檢舉
    始循線查知上情。
二案經台北縣警察局瑞芳分局報請台灣基隆地方法院檢察署檢察官偵辦起訴。
    理      由
一、訊據上訴人即被告乙○○、丙○○均矢口否認右開犯行，均辯稱土地是伊父親所
    留，而重建、整建則是七十六年琳恩颱風受損後才進行云云，辯護人則以上開土
    地為被告父親張俊生繼受方清雄占有，並請傳訊證人羅蔡勤妹等語。
二、經查右揭事實業據被告乙○○於警訊供承「瑞芳鎮○○里路三十八號這棟房子是
    我在民國八十一年間開始翻修興建的，大約在民國八十二年間興建完峻，因為是
    國有土地．．．」（八十八年二月二日警訊筆錄），於偵查中供承「三十八號是
    我舊房子重新翻修的」（偵查卷第十四頁反面），於原審供承「該地原為舊房子
    ，八十年時翻修，八十三年蓋好，原為平房，現為二樓房子」（原審卷第二十三
    頁反面）、「（何時住進長仁路三十八號？）八十二、八十三年時，以前住八十
    八號」、「（你還沒蓋房子前土地上建物情形？）木造房子，面積約為現建物的
    三分之二」、「（屋前空地何時弄的？）八十、八十一年」、「（花圃菜圃何時
    弄的？）花圃是八十年電力公司鑑界後蓋的」（同上卷第五二頁反面）等情不諱
    ，且經被告丙○○於偵查中供認「房子（指瑞芳鎮○○路三十七－二號）是舊房
    子翻修的，翻修時有擴大．．．」、「我將他蓋成一、二樓之故」（偵查卷第十
    四頁反面、第十五頁）、「（你在本案發生前住何處？）之前住長仁路八十八號
    ，．．．搬到長仁路三十七－二號二年多」、「．．．我將舊房子拆掉重建，面
    積有增加」（原審卷第五十一頁正反面）、「（花圃是何時開始施作？）八十三
    、八十四年之時開始作」等情屬實（同上卷第一０四頁反面），又被告分別占用
    坐落台北縣瑞芳鎮○○○段第二十二之三地號、第一一七地號、第一一八地號、
    第一八０地號、第一二０地號台灣電力股份有限公司及國有之土地，丙○○並於
    其上設置花圃、水池，面積一百三十一平方公尺，乙○○於其上搭蓋鋼筋混凝土
    建物、水泥地、花圃面積各為一百五十七、五百零二、二十七平方公尺等情，亦
    經原審至現場履勘及台灣基隆地方法院檢察署檢察官會同台北縣瑞芳鎮地政事務
    所至現場測量屬實，有該等地號土地登記謄本、勘驗筆錄、土地複丈成果圖各一
    份及現場照片十二張在卷可稽，且前開二十二之三、一一七、一一八、一二０、
    一八０地號等土地係經行政院核定公告為山坡地，此亦有台北縣政府八十八年八
    月二日八八北府農字第二九０六一六號函一紙在卷可參，而上開山坡地為他人所
    有，為被告乙○○、丙○○所明知，分依乙○○於警訊坦承「上一任使用人據我
    所知應該叫方清雄，因為該地自始以來即無人所有，使用人均是台金礦業金屬公
    司的員工，大家只要離職或搬離，均係以無償之方式轉讓給下一任的同仁使用」
    等情（八十八年二月二日警訊筆錄），核與被告張富勝於原審所供「（之前何人
    住在本案房子？）台金員工，不知其名」、「（為何你可以在本案土地蓋房子？
    ）七十八年琳恩颱風將原台金員工宿舍吹毀，我才在該地蓋倉庫，我沒有經過地
    主同意」等情相符（原審卷第五十一頁），是被告乙○○、丙○○，明知在他人
    及公有山坡地設置工作物，事證明確，所辯伊父繼受方清雄云云，無乃附麗時效
    利益為圖飾卸而已，殊無足採，其犯行至堪認定。本件事證既明，請求傳訊證人
    羅蔡勤妹，核無必要。
三、按山坡地保育利用條例第三十四條第一項之在他人或公有山坡地內擅自設置工作
    物罪，其法定本刑為六月以上五年以下有期徒刑，得併科三萬元以下罰金之罪，
    嗣山坡地保育利用條例於八十七年一月七日經總統令公布修正施行，被告前開相
    同構成要件之行為，係觸犯修正後山坡地保育利用條例第三十四條第一項之罪，
    其法定本刑為六月以上五年以下有期徒刑，得併科新台幣六十萬元以下之罪，比
    較新舊法，被告前開行為依修正前之山坡地保育利用條例第三十四條第一項之規
    定較有利於被告，核渠等前揭行為，均應依修正前山坡地保育利用條例第三十四
    條第一項之在公有或他人之山坡地內擅自設置工作物罪論處，被告擅自在公有或
    他人山坡地設置工作物之行為，既均以山坡地之利用使用為目的，是其罪質自含
    括竊佔之意義，為竊佔罪之狹義、特別規定，依法規競合之狹義法優於廣義法原
    則，仍應依山坡地保育利用條例第三十四條第一項之在公有或他人之山坡地內擅
    自設置工作物罪論處。又被告乙○○自八十年起至八十一年止所為數行為，時間
    緊接，所犯罪名相同，顯係出於概括之犯意為之，為連續犯，爰依刑法第五十六
    條之規定以一罪論，並加重其刑。查被告乙○○前曾有如事實攔所載之犯罪記錄
    ，有台灣基隆地方法院檢察署刑案資料查註紀錄表一紙附卷，其於前案有期徒刑
    執行後五年內再犯本罪，為累犯，應依刑法第四十七條之規定加重其行。
四、原審以被告乙○○、丙○○罪證明確，本同上見解，適用修正前山坡地保育利用
    條例第三十四條第一項、第三項，刑法第十一條前段、第五十六條、第二條第一
    項但書、第四十七條、第七十四條第一款，罰金罰鍰提高標準條例第一修前段，
    併審酌被告丙○○之素行良好，乙○○所占用之面積非寡，其惡性非輕，乙○○
    就所占用之土地已與國有財產局辦理承租手續，並繳納租金及被告二人犯罪後態
    度尚稱良好等一切情狀，分別量處丙○○有期徒刑六月，乙○○有期徒刑七月。
    末查被告丙○○前均未曾受有期徒刑以上刑之宣告，此有台灣基隆地方法院檢察
    署刑案資料查註紀錄表一紙在卷可稽，其因不諳法律而在公有山坡地上設置地上
    物以供己使用，屬偶發犯罪，其經此教訓當知所戒惕，應無再犯之虞，應認被告
    丙○○所宣告之刑以暫不執行為適當，爰併予宣告緩刑三年，以勵自新。又被告
    丙○○所設置如附圖編號Ｑ、Ｒ所示之水池、花圃等地上工作物及乙○○所設置
    如附圖編號Ａ、Ｂ、Ｃ、Ｄ、Ｅ、Ｆ、Ｇ、Ｈ所示之水泥空地、附圖編號Ｉ所示
    之花圃、附圖編號Ｊ、Ｋ所示之建物等地上工作物，分依修正前山坡地保育利用
    條例第三十四條第三項之規定宣告沒收之。其認事用法，均無不合，被告乙○○
    、丙○○上訴意旨砌詞否認犯罪並指摘原判決此部分不當，為無理由，應予駁回
    。
五、公訴意旨另以：被告張富勝、甲○○共同於七十九年間在附圖編號Ｌ、Ｍ、Ｎ、
    Ｏ、Ｐ、Ｓ、Ｔ、Ｕ、Ｖ、Ｗ、Ｘ所示之公有山坡地上興建房屋、空地之行為，
    認為係犯修正後之山坡地保育利用條例第三十四第一項之在公有土地擅自設置工
    作物罪，及刑法第三百二十條第二項之竊佔罪嫌。惟按三年以上十年未滿有期徒
    刑者，追訴權因十年期間內不行使而消滅，而追訴權期間係自犯罪成立之日起算
    ，又時效已完成者，應諭知免訴之判決，刑法第八十條第一項第二款、第二項、
    刑事訴訟法第三百零二條第二款分別定有明文，而修正前、後山坡地保育利用條
    例第三十四條第一項及刑法第三百二十條第二項竊占罪之法定本刑最重為五年以
    下有期徒刑，其追訴權期間為十年，則逾十年即逾該罪之追訴權時效。查被告丙○○、甲○○均供稱：於七十六年琳恩颱風過後始於上開土地上整地建屋等語，
    經查被告丙○○、甲○○辯稱於琳恩颱風過後始整地建物之事實，業據證人章朝
    高即濂新里里長於原審審理時證稱：台北縣瑞芳鎮○○路三十七之二號建物為被
    告於琳恩颱風前後所興建，當時我們社區受災很大等語相符，且依本案檢舉人之
    檢舉信函所載，亦稱被告係自琳恩颱風災後趁機於該地建屋。足證被告丙○○、
    甲○○於國有土地上擅自整地建屋之時間確實始於琳恩颱風過後無訛。又經原審
    向交通部中央氣象局函查之結果，自七十六年至七十九年期間，僅於七十六年十
    月間曾有一強烈颱風琳恩侵襲台灣，並造成台灣北部地區嚴重之積水及人員死傷
    一節，此有交通部中央氣象局函及七十六年至七十九年颱風警報發佈概況表、颱
    風路徑圖等各一份附卷可稽，顯見被告所辯該建物及水泥空地於七十六年間開始
    興建等語，尚堪採信。則被告丙○○、甲○○於七十六年間之最初佔用行為早已
    逾竊佔罪法定之十年追訴權時效期間，不得再行訴追，而竊佔罪又屬即成犯，於
    占據行為完成時即已既遂，至嗣後於占用之土地上陸續興建房屋，仍屬原竊佔狀
    態之繼續，而非行為之繼續，不足影響其竊佔行為時效完成之事實，揆諸前開說
    明，被告甲○○之犯行自應為免訴判決之諭知，而被告丙○○部分因公訴意旨認
    此部分與前開論罪科刑有罪部分係屬同一事實，爰不另為免訴之諭知，併此敘明
    ，經核並無不合，檢察官上訴意旨以被告乙○○、丙○○、甲○○三人為兄弟，
    乙○○之房屋既在八十年至八十一年間重建，其他二人理應在同一時間重建，原
    審遽認後二人係在七十六至七十九年間所建，況丙○○坦承房子面積有加大，原
    審逕認原竊佔狀態之繼續均有未洽，並指摘原判決此部分不當，惟按犯罪應依證
    據認定之，而不能以共同被告間之身分加以推定，至被告丙○○先占地後陸續整
    建，自七十六年起迄目前均未蓋好，據丙○○於原審陳明（原審卷第五十一頁反
    面），是此整地建屋部分應係原竊佔狀態之繼續，尚無疑義，原審此部分為免訴
    之諭知，並無不合，檢察官上訴為無理由，應予駁回。
據上論斷，應依刑事訴訟法第三百六十八條判決如主文。
本案經檢察官劉斐玲到庭執行職務。
中     華     民     國    八十九   年       四       月      十九      日
                             臺灣高等法院刑事第二十五庭
                                 審判長法  官  許  國  宏
                                       法  官  袁  從  楨
                                       法  官  洪  光  燦
右正本證明與原本無異。
如不服本判決應於收受送達後十日內向本院提出上訴書狀，其未敘述上訴之理由者並
得於提起上訴後十日內向本院補提理由書（均須按他造當事人之人數附繕本）。
                                       書記官  張  永  富
中     華     民     國    八十九   年       四       月     二十四     日
附錄：本案論罪科刑法條全文
修正前山坡地保育利用條例第三十四條
在公有或他人山坡地內，擅自墾殖或設置工作物者，處六月以上五年以下有期徒，得
併科三萬元以下罰金。
前項未遂犯罰之。
犯本條之罪者，其墾殖物及工作物沒收之。


司法院資訊處製作；財團法人民間司法改革基金會備份。
